最高法院民事判決　　　　　　九十四年度台上字第一六八九號
　　上　訴　人　合作金庫銀行股份有限公司
　　法定代理人　蘇金豐
　　訴訟代理人　蔡得謙律師
　　被 上訴 人　乙○○
　　　　　　　　　　　　巷23.
　　　　　　　　子○○
　　　　　　　　　　　　號
　　　　　　　　寅○○
　　　　　　　　辰○○
　　　　　　　　戊○○
　　　　　　　　己○○
　　　　　　　　丑○○
　　　　　　　　　　　　號
　　　　　　　　卯○○
　　　　　　　　丙○○
　　　　　　　　　　　　號
　　　　　　　　辛○○
　　上 列一 人
　　訴訟代理人　李東炫律師
　　被 上訴 人　甲○○
　　　　　　　　日豐證券股份有限公司
　　　　　　　　　　　　樓
　　上 列一 人
　　法定代理人　傅傳明
上列當事人間損害賠償事件，上訴人對於中華民國九十四年一月
十一日台灣高等法院台中分院第二審判決（八十九年度重上字第
四０號），提起上訴，本院判決如下：
    主  文
原判決關於駁回上訴人請求(一)被上訴人乙○○連帶給付新台幣六
千二百六十四萬元本息；(二)被上訴人己○○、丑○○、辛○○、
卯○○連帶給付新台幣一千五百萬元本息；(三)被上訴人卯○○連
帶給付新台幣一千萬元本息；(四)被上訴人丙○○連帶給付新台幣
一千萬元本息之上訴暨各該訴訟費用部分均廢棄，發回台灣高等
法院台中分院。
其他上訴駁回。
第三審訴訟費用，關於駁回其他上訴部分，由上訴人負擔。
    理  由
本件上訴人主張：(一)同案被告壬○○與訴外人謝振興、林永河、
葉傳水、賴志騰與原保證責任彰化縣彰化市第四信用合作社（下
稱彰化四信）之員工、親友多人，於民國七十七年九月間集資設
立日豐證券股份有限公司（下稱日豐公司）。七十八年底日豐公
司因無法因應客戶融資額度及積欠墊款之虧損，由壬○○提供不
知情之人頭王燈傳予葉傳水。自七十八年十一月十六日起，由被
上訴人乙○○取得王燈傳之印章，至彰化四信填具王燈傳名義之
借款申請書及本票向彰化四信冒貸，悉數由乙○○撥入該人頭帳
戶，作為丙種墊款資金，供客戶融資買賣股票。至八十一年十月
二十九日止，共冒貸新台幣（下同）八十八億二千七百七十二萬
元，嗣經客戶賣出股票，由日豐證券公司取償後陸續清償上開款
項，惟截至八十四年七月二十八日止，仍有五十六筆冒貸款未清
償，致彰化四信受有二十二億四千萬元損害。(二)被上訴人日豐證
券公司為充裕丙種墊款資金，自七十八年十一月起，即由訴外人
賴志騰、葉傳水及壬○○陸續以出售政府公債與彰化四信之方式
取得資金，待資金寬鬆後再予以買回。迄至八十四年七月下旬，
共出售五億二千七百五十萬元之政府公債予彰化四信。八十四年
七月二十六日，賴志騰明知上開政府公債乃屬彰化四信所有，日
豐公司並未買回，竟透過知情之被上訴人甲○○指示子○○，以
會計師查帳為由，向彰化四信職員卯○○騙取該五億二千七百五
十萬元之政府公債，旋將其中之一億一千九百萬元出售，致彰化
四信受有一億一千九百萬元損害。(三)葉傳水為支應金主臨時抽回
資金，於七十八年間填製金額六百萬元、九百萬元之員工取款條
各一張，向時任出納科長之丙○○挪用現金一千五百萬元，為掩
飾該項金額之虧空，於每日製作之彰化四信庫存現金明細表虛增
該款項，以使帳目平衡，後任之出納課長即被上訴人己○○、辛
○○、丑○○、卯○○，於所製作之「庫存現金明細表」上，亦
故意不實虛增一千五百萬元之數額，以應付金融檢查，掩飾葉傳
水之違法冒貸行為，致彰化四信受有一千五百萬元之損害。(四)葉
傳水於八十年間填製金額為一千萬元之員工取款條，向時任出納
科長之辛○○挪用現金一千萬元，亦由辛○○及後接任之被上訴
人卯○○於每日製作之彰化四信庫存現金明細表虛增該款項，以
使帳目平衡，應付金融檢查，致彰化四信受有一千萬元之損害。
(五)葉傳水為籌得資金以從事個人股票買賣，於七十八年一月九日
冒用其女葉蓁蓁之名義，填製五千萬元之本票，向被上訴人乙○
○貸得五千萬元，至同年十月十六日由被上訴人丙○○換單，乙
○○、丙○○均故意未依彰化四信之貸款、換單程序加以審查，
致彰化四信受有五千萬元之損失。伊於八十四年間概括承受彰化
四信之營業及資產負債，對於彰化四信所受上開損害自得請求被
上訴人賠償等情，爰依民法第一百八十四條、民法第一百八十五
條、第一百八十八條規定，求為命(一)被上訴人乙○○、子○○、
寅○○、辰○○、戊○○與壬○○、丙○○、丁○○、癸○○、
庚○○連帶給付六千二百六十四萬元。(二)被上訴人甲○○、子○
○、日豐證券公司連帶給付一億一千九百萬元。(三)被上訴人己○
○、丑○○、辛○○、卯○○與丙○○連帶給付一千五百萬元。
(四)被上訴人卯○○與辛○○連帶給付一千萬元。(五)被上訴人丙○
○與乙○○連帶給付一千萬元，並各加付法定遲延利息之判決。
（第一審為上訴人敗訴之判決，上訴人提起第二審上訴，原審廢
棄第一審所為上訴人一部敗訴判決，改判命(一)壬○○、丙○○、
丁○○、庚○○、癸○○連帶給付六千二百六十四萬元本息。(二)
丙○○給付一千五百萬元本息。(三)辛○○給付一千萬元本息。(四)
乙○○給付一千萬元本息，並駁回上訴人其餘之上訴。上訴人就
敗訴部分，提起第三審上訴。另壬○○、丙○○、丁○○、癸○
○、辛○○、乙○○就其第二審敗訴部分，提起第三審上訴，本
院另以裁定駁回）。
被上訴人則以：伊等未參與冒貸或侵占之行為，對於葉傳水等人
之冒貸等不法行為並不知情，無侵權行為可言等語，資為抗辯。
原審駁回上訴人其餘上訴（即請求(一)被上訴人乙○○、子○○、
寅○○、辰○○、戊○○連帶給付六千二百六十四萬元本息。(二)
被上訴人甲○○、子○○、日豐證券公司連帶給付一億一千九百
萬元本息。(三)被上人己○○、丑○○、辛○○、卯○○連帶給付
一千五百萬元本息。(四)被上訴人卯○○連帶給付一千萬元本息。
(五)被上訴人丙○○連帶給付一千萬元本息部分之上訴），無非以
：(一)上訴人主張同案被告壬○○提供不知情之人頭王燈傳予葉傳
水在彰化四信違法貸款，自七十八年十一月十六日起，由被上訴
人乙○○向被上訴人子○○取得王燈傳之印章後，至彰化四信填
具王燈傳名義之借款申請書及本票向放款科冒貸，被上訴人丙○
○明知該項貸款無存單質押或任何擔保，仍同意核貸，取得款項
悉數由乙○○撥入人頭帳戶，作為日豐證券公司之丙種墊款資金
，供客戶融資買賣股票，至八十一年十月二十九日止，共同冒貸
八十八億二千七百七十二萬元，嗣經客戶賣出股票，由日豐證券
公司取償後陸續清償上開款項，截至八十四年七月二十八日止，
仍有五十六筆冒貸款未清償，致彰化四信受有二十二億四千萬元
損害之事實，業經葉傳水在其被訴偽造有價證券罪等刑事案件中
坦白承認，並經被上訴人乙○○、丙○○及同案被告丁○○、癸
○○、訴外人王燈傳供認在卷，復有王燈傳名義簽發之本票五十
二張、搜索扣押證物明細表等件可證。壬○○、丙○○、丁○○
、癸○○等分別因而遭判處罪刑在案。壬○○、丙○○、丁○○
、癸○○就上開因違法冒貸所致上訴人合庫銀行之損害，應負侵
權行為損害賠償責任。上訴人請求壬○○、丙○○、丁○○、庚
○○、癸○○連帶賠償六千二百六十四萬元本息之損害，為有理
由。惟被上訴人乙○○雖向被上訴人子○○取得王燈傳之印章填
寫借款申請書、本票向彰化四信放款科申辦貸款，惟係聽從壬○
○、葉傳水之指示所為，並不知冒貸之情，業經前開刑事判決認
定在案，自難僅憑上訴人臆測之詞推定其有參與冒貸行為。至被
上訴人寅○○、辰○○、戊○○雖利用人頭戶從事股票買賣及向
日豐證券公司為丙種墊融資行為，但其並非彰化四信之職員，無
參與冒貸行為，其行為雖有不當，亦難遽認其對上訴人有何侵權
之行為。上訴人依侵權行為法律關係，請求被上訴人乙○○、子
○○、寅○○、辰○○、戊○○五人連帶賠償六千二百六十四萬
元本息，不應准許。(二)上訴人主張五億二千七百五十萬元之政府
公債屬彰化四信所有，被上訴人日豐證券公司並未買回，被上訴
人甲○○指示子○○，以會計師查帳為由，向彰化四信騙取該政
府公債，而將其中之一億一千九百萬元出售，致彰化四信受有一
億一千九百萬元損害乙節，為被上訴人甲○○、子○○所否認，
其雖分別經刑事庭判處有期徒刑在案，然刑事判決未認定被上訴
人甲○○、子○○為共犯或共同侵權行為人，又上開公債係由日
豐證券公司自七十七年開業後陸續購買，為上訴人所不爭執。且
被上訴人日豐證券公司另案對上訴人提起確認之訴，請求確認系
爭公債為日豐證券公司所有，業經原法院以九十一年度重上更(一)
字第二三號判決被上訴人日豐證券公司勝訴在案，則上開公債所
有權既為被上訴人日豐證券公司所有，日豐證券公司指示其職員
即被上訴人甲○○、子○○向彰化四信取回，並將其中一億一千
九百萬元出售，乃日豐證券公司正當行使其權利之行為，難認有
何詐欺行為。再被上訴人甲○○、子○○因此所涉詐欺罪嫌，亦
經刑事庭判決無罪確定在案，上訴人依侵權行為及不當得利法律
關係，請求被上訴人甲○○、子○○及日豐證券公司連帶給付一
億一千九百萬元本息，不應准許。(三)上訴人主張葉傳水於七十八
年間填製金額分別為六百萬元、九百萬元之員工取款條各一張，
向當時擔任彰化四信出納科長之丙○○挪用現金，為掩飾此冒貸
行為，由丙○○於每日製作之彰化四信庫存現金明細表虛增該款
項，以使帳目平衡，並應付金融檢查等情，業據被上訴人丙○○
在前開刑事案件坦承不諱，丙○○亦因該背信行為，經刑事庭判
處有期徒刑二年，緩刑五年在案。被上訴人丙○○就此冒貸行為
，應負侵權行為損害賠責任。上訴人請求被上訴人丙○○賠償一
千五百萬元本息，應予准許。至嗣後接任之出納科長即被上訴人
己○○、丑○○、辛○○、卯○○，雖因受移交而接續保管上開
不法之取款條，並繼續登載不實之庫存現金明細表，而有不法，
並經刑事庭以背信罪判處罪刑在案，然此項冒貸之行為於葉傳水
及丙○○前開挪用行為完成時即已完成，被上訴人己○○、丑○
○、辛○○、卯○○嗣後行為雖有不法，彰化四信之損害仍無法
避免，與彰化四信之損害間並無相當因果關係存在，自無賠償之
義務。上訴人依侵權行為法律關係，請求被上訴人己○○、丑○
○、辛○○、卯○○連帶給付一千五百萬元本息，不應准許。(四)
葉傳水於八十年間填製金額為一千萬元之員工取款條，向時任出
納科長之辛○○挪用現金一千萬元，由辛○○於每日製作之彰化
四信庫存現金明細表虛增該款項，以使帳目平衡，並應付金融檢
查，業據辛○○、葉傳水在前開刑事案件中均坦承不諱，辛○○
因該背信犯行，經刑事庭判處有期徒刑一年，緩刑五年，被上訴
人辛○○自應負侵權行為損害賠償責任。上訴人請求被上訴人辛
○○給付一千萬元本息，應予准許。嗣後接任之彰化四信出納科
長即被上訴人卯○○，雖因受移交而接續保管上開不法之取款條
，並繼續登載不實之庫存現金明細表，而有不法，致被判處有期
徒刑一年、緩刑五年，然本件冒貸行為於葉傳水及辛○○前開挪
用行為完成時即已完成，被上訴人卯○○行為雖有不法，彰化四
信之損害均無法避免，卯○○上開行為與彰化四信之損害間並無
相當因果關係存在，自無賠償義務。上訴人依侵權行為法律關係
，請求被上訴人卯○○給付一千萬元本息，不應准許。(五)葉傳水
於七十八年一月九日冒用其女兒葉蓁蓁名義，填製金額為五千萬
元之本票，向時任出納科長之乙○○冒貸五千萬元一節，業據葉
傳水及乙○○在前開刑事案件中供認不諱，並經訴外人葉蓁蓁及
姬鳳岐供證在卷，並有葉蓁蓁名義之本票可稽，被上訴人乙○○
，應負侵權行為損害賠償責任。上訴人依侵權行為法律關係，請
求被上訴人乙○○給付其中之一千萬元本息，為有理由。嗣後接
任之彰化四信出納科長即被上訴人丙○○，雖因受移交而接續保
管上開不法之取款條，並繼續登載不實之庫存現金明細表，而有
不法，然本件冒貸行為於葉傳水及乙○○前開挪用行為完成時即
已完成，嗣後被上訴人丙○○之行為雖有不當，彰化四信之損害
均無法避免，與彰化四信之損害間並無相當因果關係存在，自無
賠償義務。上訴人依侵權行為法律關係，請求被上訴人丙○○給
付一千萬元本息，不應准許等詞，為其判斷之基礎。
關於廢棄發回部分：
查原法院八十八年度上更（一）字一六三號之刑事確定判決載明
：自七十八年十一月十六日起，葉傳水、壬○○指示乙○○向代
壬○○保管印章並不知情之子○○取得王燈傳之印章，並由葉傳
水連續指示乙○○盜蓋該印章以偽填王燈傳名義之借款申請書，
及意圖供行使之用而偽造王燈傳名義之本票，持向彰化四信放款
科申辦貸款，足證被告葉傳水、壬○○與乙○○共同偽造王燈傳
之借款申請書及本票，並認被上訴人乙○○與葉傳水、壬○○利
用人頭王燈傳之名義進行冒貸行為，為共同正犯（見前揭刑事判
決理由二、三）。乃原審認刑事判決未認定被上訴人乙○○與葉
傳水、壬○○為共犯，不知冒貸情事，而就上訴人請求被上訴人
乙○○連帶給付六千二百萬元部分，為其不利之判斷，核與卷內
資料不合，有判決不依證據之違法。次按對於依契約或法律而課
以一定義務之人，其因違背職務未能及時告知之不作為，造成權
利人債權不能受償，其違背職務上之告知義務，與權利人之損害
間，有相當因果關係。本件葉傳水持員工取款條挪用彰化四信之
存款一千五百萬元、一千萬元及冒用其女葉蓁蓁之名義簽發五千
萬元本票向彰化四信冒貸五千萬元，被上訴人己○○、丑○○、
辛○○、卯○○、丙○○於職務上每日製作之「現金庫存明細表
」為虛偽之登載，以掩飾該項金額之虧空，經刑事庭判處被上訴
人己○○、丑○○、辛○○、卯○○、丙○○罪刑在案，該刑事
判決認與葉傳水為共同正犯（見前揭刑事判決理由三）。且「現
金庫存明細表」乃為金融業者於每日營業時間結束後，清點當日
現存現金與外在金融檢查之重要資料，被上訴人己○○、丑○○
、辛○○、卯○○、丙○○為出納科長，知有侵占冒貸情事，猶
填製不實之「庫存現金明細表」以掩飾葉傳水之不法，違背職務
上之告知或舉發之義務，倘致彰化四信因而不察致無法及時行使
權利，受有債權難以追回之損害，此違背職務行為與上訴人之損
害間能否謂無因果關係？非無研求之餘地。原審疏未詳查，徒以
彰化四信此部分之損害於葉傳水挪用及冒貸行為完成時已發生，
遽以上開理由，就上訴人請求被上訴人己○○、丑○○、辛○○
、卯○○連帶給付一千五百萬元本息；請求被上訴人卯○○與已
受判決之辛○○連帶給付一千萬元本息及請求被上訴人丙○○與
已受判決之乙○○連帶給付一千萬元本息部分，為上訴人敗訴判
決，尚有可議。上訴論旨，指摘原判決關於此部分不當，求予廢
棄，非無理由。
關於駁回其他上訴部分：
上訴人請求(一)被上訴人子○○、寅○○、辰○○、戊○○連帶給
付六千二百六十四萬元本息。(二)被上訴人甲○○、子○○、日豐
證券公司連帶給付一億一千九百萬元本息部分，原審為上訴人敗
訴判決，經核於法並無違誤。上訴論旨，就原審取捨證據、認定
事實之職權行使，指摘其為不當，而聲明廢棄此部分之判決，非
有理由。又本件非刑事附帶民事訴訟事件，原判決就此部分贅列
之其他理由，要與裁判之結果不生影響，併此明。
據上論結，本件上訴一部為有理由，一部為無理由。依民事訴訟
法第四百七十七條第一項、第四百七十八條第二項、第四百八十
一條、第四百四十九條第一項、第七十八條，判決如主文。
中　　華　　民　　國　九十四　年　　九　　月   十五　 日
                      最高法院民事第八庭
                          審判長法官  劉　延　村
                                法官  劉　福　來
                                法官  陳　重　瑜
                                法官  黃　秀　得
                                法官  葉　勝　利
      本件正本證明與原本無異
                                      書  記  官
中　　華　　民　　國　九十四　年　　九　　月　 三十 　日
                                                   ｍ
